【裁判字號】    98,訴,1331
【裁判日期】    990511
【裁判案由】    損害賠償
【裁判全文】
臺灣臺北地方法院民事判決              98年度訴字第1331號
原      告  乙○○
訴訟代理人  簡泰正律師
被      告  甲○○
            丙○○
共      同
訴訟代理人  王永春律師
複代理人    王志傑律師
上列當事人間請求損害賠償事件，本院於民國99年4月20日言詞
辯論終結，判決如下：
    主  文
被告丙○○應給付原告新臺幣壹拾參萬肆仟元，及自民國九十七
年十月三日起至清償日止，按週年利率百分之五計算之利息。
原告其餘之訴駁回。
訴訟費用由被告丙○○負擔百分之五，餘由原告負擔。
本判決第一項得假執行。但被告丙○○如以新臺幣壹拾參萬肆仟
元為原告預供擔保，得免為假執行。
原告其餘假執行之聲請駁回。
    事實及理由
一、原告主張：
  (一)被告甲○○與丙○○為母子關係（以下均逕稱其名），前因
    甲○○知悉伊所有坐落臺北市○○區○○段五小段176地號
    土地及其上建物即門牌號碼為臺北市○○區○○路2段68號
    房屋（以下簡稱系爭房地）有意出售，遂與原告商洽買賣事
    宜，其後，經雙方議定買賣條件後，於民國（下同）97年5
    月7日由甲○○與丙○○共同出面，並由丙○○與伊簽定不
    動產買賣契約書（以下簡稱系爭買賣契約）。兩造約定買賣
    價金為新臺幣（下同）250,000,000元，丙○○應於系爭買
    賣契約簽約後15日內，將買賣價金匯入國泰世華商業銀行（
    以下簡稱國泰世華銀行）之信託專戶，而伊與訴外人新都里
    餐廳股份有限公司（以下簡稱新都里餐廳）間之租賃契約（
    以下簡稱系爭租賃契約）應由丙○○承受，並自產權過戶完
    成之翌日收取租金，且約定系爭房地應於97年9月1日辦理交
    屋。詎被告於簽訂系爭契約後，經伊多次催告，均未能依約
    給付價金，伊遂於97年9月24日以存證信函解除系爭買賣契
    約，並命被告等應於函到7日內給付伊為履行系爭房地買賣
    契約所支出之地政機關測量費、國泰世華銀行信託費用、律
    師擬約及見證費及婉拒與新都里餐廳續約，並提前自97年6
    月30日終止系爭租賃契約所生之租金損失，該函於97年9月
    25日寄達丙○○。
  (二)伊於簽約後，除就系爭建物委託地政機關進行測量並支付測
    量費4,000元外，並依系爭買賣契約第2條約定，與丙○○共
    同至國泰世華銀行簽訂信託契約書設立信託專戶，並支付信
    託費用60,000元。又伊為了順利如期交屋，不但婉拒了新都
    里餐廳續租之要求，並提早自97年6月30日終止租約，合計
    自97年7月1日起損失每月租金800,000元，合計至97年9月24
    日催告並解約之日止，業已損失3個月租金，計2,400,000元
    。此外，為了雙方就系爭房地順利完成買賣，經伊委請律師
    擬約及見證，亦另花費70,000元，總計伊就系爭房地買賣事
    宜業經支付相關費用，包括測量費、信託費、律師擬約及見
    證費等合計134,000元，並減少至少3個月租金2,400,000元
    之收入。上開相關費用之支出及租金收入之減少，均係伊為
    履行系爭買賣契約所致，而被告未能履行系爭買賣契約，並
    致伊因此遭受上開之損害。
  (三)又系爭房地買賣雖由丙○○與伊簽約，惟實際溝通洽商及買
    受之人則為甲○○，故認系爭房地買賣之買受人應包括丙○
    ○與甲○○二人；且甲○○、丙○○於98年1月21日再與伊
    簽訂協議書（以下簡稱系爭協議書），約定由甲○○承擔系
    爭契約之履行，且與賴志偉間應為共同給付關係。爰依系爭
    契約第6條第1項約定、民法第229條第2項、第233條第1項（
    起訴狀誤載為第223條第1項）規定及系爭協議書之約定，請
    求丙○○、甲○○共同賠償上開之損害及自催告期滿（即97
    年10月3日）起至清償日止之遲延利息。
  (四)對丙○○、甲○○答辯則以：甲○○雖未與伊簽訂系爭買賣
    契約，但其與丙○○為母子關係，且系爭房地買賣之談判磋
    商，均係由伊與甲○○為之，而於買方給付價金遲延時，亦
    由甲○○與伊簽訂協定書，並承諾履行系爭契約之付款事宜
    ，是甲○○顯已承擔系爭契約之買方責任，從而，甲○○辯
    稱其因未簽訂系爭買賣契約而不負損害賠償責任云云，自無
    足採。又有關租金損失部分，丙○○、甲○○雖否認新都里
    餐廳有續租之要求，且伊提前終止與新德里餐廳間之租賃契
    約亦與渠等無涉。然新都里餐廳承租系爭房地經營餐廳已有
    數年之久，伊與新德里餐廳循例均於租約到期後再行續租，
    有系爭租賃契約第4條約定：「押租金：本件房屋押租金…
    …於本契約成立之日直接由雙方於91年9月17日就同一租賃
    標的所簽訂租約之押租金移轉……」等語足證。是系爭租賃
    契約約定租期雖至97年8月31日止，但若非原告業已將系爭
    房地出售與丙○○、甲○○，並約定於97年9月1日辦理交屋
    ，原租賃標的亦將於到期後再循例辦理續租事宜。況伊實係
    唯恐新都里餐廳於租約屆期時未能如期搬遷完竣，始同意其
    提前於97年6月30日終止租約，並經其於97年7月3日將系爭
    房地交還予伊，此有新德里餐廳於97年9月4日寄發予原告之
    存證信函可稽，足見系爭租賃契約確於97年6月30日即已提
    前終止，則系爭租賃契約終止後之租金損失，丙○○、甲○
    ○自應負損害賠償責任。退步言之，縱系爭租賃契約並未提
    前終止，然為配合系爭房地應於97年9月1日辦理交屋，故租
    約到期後，原告自無法再續租，則因無法續租所造成租金之
    損失，亦應由丙○○、甲○○負賠償責任等語。
  (五)並聲明：1.被告應給付原告2,534,000元及自97年10月3日起
    至清償日止，按年息5%計算之利息。2.原告願供擔保，請准
    宣告假執行。
二、被告甲○○、丙○○答辯以：
  (一)系爭買賣契約既非由甲○○所簽訂，本於債之相對性，其自
    不受系爭買賣契約第6條第1項約定之拘束，原告依系爭買賣
    契約訴請甲○○應負損害賠償責任，即屬無據。
  (二)原告雖主張其與丙○○簽訂之系爭買賣契約業於97年9月24
    日解除，然兩造曾於98年1月21日另行簽訂系爭協議書，並
    約定：「買方甲○○女士承諾履行97年5月9日曾簽定不動產
    買賣契約，約定在98年2月底相談付款方式」，設若系爭契
    約已於97年9月24日解除，則二造又何能於98年1月21日再行
    約定系爭買賣契約履行事宜，故系爭買賣契約應未解除。
  (三)原告另主張：「…為了順利如期交屋，原告不但婉拒了原系
    爭建物承租人即新都里餐廳股份有限公司續租之要求，並提
    早自97年6月30日終止租約，合計自97年7月1日起損失每月
    租金80萬元，合計至97年9月24日催告並解約之日止，業已
    損失3個月租金，計240萬元」，然被告既已否認新都里餐廳
    於系爭租賃契約屆期後仍有續租之要求，及原告有提前於97
    年6月30日與新都里餐廳終止租約之事實，原告就此事實即
    應負舉證責任。退步言，縱原告確於97年6月30日終止系爭
    租賃契約，亦與被告無涉，因二造所訂之系爭買賣契約已載
    明系爭租賃契約至97年8月31日，顯見伊亦同意系爭租賃契
    約至97年8月31日止。況系爭房地係約定於97年9月1日交屋
    ，伊並未要求原告須提前終止租約，故原告縱提前終止租約
    ，其所受損害亦與被告無涉，原告請求2,400,000元之租金
    損失，自屬無據。
  (四)原告主張之測量費4,000元、信託費用60,000元、律師擬約
    及見證費用70,000元，均係為締約所支出之費用，而系爭買
    賣契約業已成立，則上開費用自非損害。
  (五)至系爭協定書，僅係甲○○於98年2月底與原告相談付款方
    式之約定，並非以該協定書之訂立，承擔丙○○依系爭買賣
    契約所負之債務，原告自無從依該協定書之約定，對甲○○
    為損害賠償之請求。
  (六)並聲明：1.原告之訴駁回。2.如受不利判決，被告願供擔保
    ，請准宣告免為假執行
三、兩造對於下列事項：
    (一)甲○○為丙○○之母，而丙○○於97年5月9日與原告簽訂
      系爭買賣契約，以總價金250,000,000元向原告購買系爭
      房地，系爭買賣契約第2條約定丙○○應於簽約後15日內
      ，將買賣價款匯入國泰世華銀行之信託專戶，第5條產權
      保證第2款約定「本買賣標的現經乙方（按即原告）出租
      與第三人新都里餐廳股份有限公司供經營餐廳使用，其租
      賃期限自民國94年9月1日起至97年8月31日止。於產權過
      戶完成之日時，如上開租賃契約仍然存在，甲方同意承受
      該租賃契約並自產權過戶完成之翌日起收取租金。有關該
      租賃契約終止或期滿後承租人之遷讓騰空返還事宜，由乙
      方負責。如於約定之交屋日承租人仍未搬遷，乙方應按遲
      延日數補貼甲方相當於按前揭租約租金計算之損失」，同
      條第4款約定於97年9月1日辦理交屋。
    (二)原告、丙○○曾於97年5月13日共同與國泰世華銀行簽訂
      信託契約書，委託國泰世華銀行辦理系爭買賣契約之買賣
      價金收付事宜，原告並為此支付國泰世華銀行費用60,000
      元。
    (三)原告委託律師於97年9月24日寄發存證信函與丙○○，並
      以甲○○為副本收受人，該函文於97年9月25日送達丙○
      ○。
    (四)原告為與丙○○簽訂系爭房地買賣契約，委請律師擬立系
      爭買賣契約及見證而支出費用共計70,000元，於簽約後，
      為履行契約而委託地政機關測量，支出測量費4,000元。
    (五)原告與新都里餐廳曾於94年11月14日簽立系爭租賃契約書
      ，將系爭房屋出租與新都里餐廳，所約定之租賃期間自94
      年9月1日起至97年8月31日止。
    (六)原告與甲○○、丙○○曾於98年1月21日另簽訂系爭協議
      書，甲○○及丙○○於其上均列為買方，原告則為賣方，
      其上並記載甲○○承諾履行97年5月9日曾簽訂不動產買賣
      契約，約定在98年2月底相談付款方式。
    等事實均不爭執，並有系爭買賣契約、信託契約書、信託資
    產管理費收據、存證信函及郵局送達回證、地政機關鑑界規
    費收據、律師費收據、房屋租賃契約書及協議書等在卷可稽
    （見本院卷第5至10頁、第16至33頁），均堪信屬實。
四、得心證的理由
    原告以丙○○與之簽訂系爭買賣契約後，未依約履行給付價
    金義務而經其催告，但丙○○仍未依限履行，其依法解除系
    爭買賣契約，主張依系爭買賣契約第6條之約定，請求丙○
    ○給付其所支出之地政機關測量費、國泰世華銀行信託費用
    、律師擬約及見證費及婉拒與新都里餐廳續約，並提前自97
    年6月30日終止系爭租賃契約所生之租金損失，而甲○○為
    實際出面洽談系爭房地買賣事宜之人，且與其簽訂系爭協議
    書，應與丙○○共同負損害賠償責任等語，被告2人則以前
    揭情辭置辯，則本件所應審究者，厥為：(一)系爭買賣契約是
    否已經原告依法解除？（丙○○有無系爭買賣契約第6條所
    約定之違約情形？原告以前開不爭執事項(三)所為解除系爭買
    賣契約之意思表示，是否已生合法解約之效力？）(二)系爭買
    賣契約如經合法解除，原告請求前揭費用及租金損失有無理
    由？(三)甲○○是否應與丙○○就系爭買賣契約所生之前開損
    害賠償，共同負賠償責任？茲析述如次：
    (一)系爭買賣契約是否已經原告依法解除？
      1.按「契約當事人之一方遲延給付者，他方當事人得定相
        當期限催告其履行，如於期限內不履行時，得解除其契
        約。」、「解除權之行使，應向他方當事人以意思表示
        為之。」，民法第254條、第258條第1項定有明文。經
        查，原告與丙○○所簽訂之系爭買賣契約業經成立並生
        效，為兩造所不爭執，並有系爭買賣契約在卷可稽，而
        系爭買賣契約第6條第1款既約定：「本契約簽訂後，如
        甲方（即丙○○）違約（含信託契約），經乙方（即原
        告）以書面限期催告仍未履行時，乙方得解除契約，如
        有損害，並得請求損害賠償」，丙○○未依此條款之約
        定，於簽約後15日內將買賣價款匯入國泰世華銀行之信
        託專戶，經原告委託律師發函催告及表達如不履行將同
        時解除契約之意思，丙○○仍未履行，原告再委託律師
        於97年9月24日寄發存證信函與丙○○，再次為解除系
        爭買賣契約之意思表示，並催告丙○○於函到7日內賠
        償損害，該函文於97年9月25日送達丙○○等情，為丙
        ○○所不爭執，並有原告所提出之台北南海郵局第1542
        號存證信函在卷可稽（丙○○對於存證信函所載內容，
        迄本院言詞辯論終結從未爭執），是原告所為催告與解
        除契約之意思表示均已合法送達丙○○，則系爭買賣契
        約業經原告合法解除，應可認定。
      2.雖被告2人以原告於98年1月21日曾與之簽訂系爭協議書
        ，主張系爭買賣契約未經解除云云，惟如前所述，原告
        因丙○○未依系爭買賣契約約定給付價金後即已發函定
        期催告，於丙○○仍不履行時再發函為解除契約之意思
        表示，系爭買賣契約即已經合法解除而不存在，縱原告
        嗣後與丙○○、系爭房地簽訂系爭協議書，然系爭協議
        書係記載「買方甲○○承諾履行97年5月9日曾簽訂不動
        產買賣契約，約定在98年2月底相談付款方式」，僅足
        認定原告給予丙○○、甲○○得與之商談之機會，尚難
        認系爭買賣契約因而當然回復其效力，被告所辯尚不足
        採。
    (二)系爭買賣契約經原告合法解除，原告請求前揭費用及租金
      損失有無理由？
      1.按「民法第260條規定解除權之行使，不妨礙損害賠償
        之請求，據此規定，債權人解除契約時，得併行請求損
        害賠償，惟其請求損害賠償，並非另因契約解除所生之
        新賠償請求權，乃使因債務不履行（給付不能或給付遲
        延）所生之舊賠償請求權，不因解除失其存在，仍得請
        求而已，故其賠償範圍，應依一般損害賠償之法則，即
        民法第216條定之」、「民法第260條規定解除權之行使
        ，不妨礙損害賠償之請求，並非積極的認有新賠償請求
        權發生，不過規定因其他已發生之賠償請求權，不因解
        除權之行使而受妨礙。故因契約消滅所生之損害，並不
        包括在內，因此該條所規定之損害賠償請求權，係專指
        因債務不履行之損害賠償而言」，此分別有最高法院55
        年台上字第1188號、55年台上字第2727號判例要旨可供
        參照；又損害賠償，除法律另有規定或契約另有訂定外
        ，應以填補債權人所受損害及所失利益為限。依通常情
        形，或依已定之計畫、設備或其他特別情事，可得預期
        之利益，視為所失利益，民法第216條定有明文。至該
        條第1項所謂所受損害，即現存財產因損害事實之發生
        而被減少之積極的損害。
      2.原告於系爭買賣契約簽訂後，依系爭買賣契約第2條約
        定，與丙○○共同與國泰世華銀行簽訂信託契約書而支
        出信託費用60,000元，並依系爭買賣契約第6條第1款約
        定，委託地政機關測量鑑界而支出測量費4,000元，均
        屬原告為履行系爭買賣契約所支出之必要費用，卻因丙
        ○○不履行契約而致原告受有損害，丙○○自應依系爭
        買賣契約第6條之約定賠償原告。
      3.又原告於丙○○承諾購買系爭房地後，為與丙○○簽訂
        系爭房地買賣契約，委請律師擬立系爭買賣契約及見證
        而支出費用共計70,000元，為丙○○所不爭執，丙○○
        既故不履行契約而致原告所為此部份支出歸於無益，此
        項費用支出即屬原告現存財產因損害事實（丙○○不履
        行契約）之發生而被減少之積極的損害，丙○○自應依
        系爭買賣契約第6條約定賠償原告。
      4.原告拒與新都里餐廳續約，並提前自97年6月30日終止
        系爭租賃契約所生之租金損失部分：
        雖原告主張係為順利如期交屋，不但婉拒新都里餐廳續
        約之要求，並提早自97年6月30日終止系爭租賃契約云
        云，惟迄本院言詞辯論終結前，原告均未舉證證明新都
        里餐廳曾向其表示繼續承租系爭房地之意思表示，且查
        系爭買賣契約第5條產權保證第2款約定「本買賣標的現
        經乙方（按即原告）出租與第三人新都里餐廳股份有限
        公司供經營餐廳使用，其租賃期限自民國94年9月1日起
        至97年8月31日止。於產權過戶完成之日時，如上開租
        賃契約仍然存在，甲方同意承受該租賃契約並自產權過
        戶完成之翌日起收取租金」，丙○○既已同意在產權過
        戶完成之日時，如上開租賃契約仍然存在，願承受系爭
        租賃契約，原告即無提前終止與新都里餐廳間租賃契約
        之必要，原告自行決定提前終止與新都里餐廳間租賃契
        約而受之損失，自難認係因丙○○不履行系爭買賣契約
        而生之損害。又系爭租賃契約於97年8月31日期滿後，
        原告尚未交付系爭房地予丙○○，原告非不能使用系爭
        房地，且原告亦未舉證證明有他人欲承租而遭其所拒之
        事實，是原告此部份之請求，即屬無理由。
      5.綜上所述，原告依系爭買賣契約第6條請求丙○○賠償
        信託費用、地政機關測量費與律師擬立系爭買賣契約及
        見證之費用，為有理由，應予准許；至原告所請求未與
        新都里餐廳續約，並提前自97年6月30日終止系爭租賃
        契約所生之租金損失部分為無理由，應予駁回。
    (三)甲○○是否應與丙○○就系爭買賣契約所生之前開損害賠
      償，共同負賠償責任？
      查丙○○向原告購買系爭房地，係由甲○○出面洽談一節
      ，固為甲○○所不否認，惟由他人代洽談買賣事宜乃屬常
      見且正常之交易模式，要難認洽談之人即為買賣契約之當
      事人，而系爭買賣契約所載之賣方、買方既為原告與丙○
      ○，自難認甲○○亦為系爭買賣契約之當事人（買方）。
      又系爭買賣契約於97年9月25日既經原告合法解除，甲○
      ○縱於98年1月21日與原告簽訂系爭協議書，表示自己為
      買方，並約定在98年2月底相談付款方式，然此並非債務
      承擔契約，且如前所述，原告所得請求之損害賠償乃因丙
      ○○違約（債務不履行）所生之損害，此乃舊有損害之賠
      償請求權，自不及於原非契約當事人之甲○○，是原告請
      求甲○○應與丙○○共同就前開損害負賠償責任，即屬無
      據。
五、綜上所述，原告以丙○○違反系爭買賣契約第6條約定，主
    張解除系爭買賣契約後，請求丙○○賠償信託費用、地政機
    關測量費與律師擬立系爭買賣契約及見證之費用，為有理由
    ，應予准許。又按給付無確定期限者，債務人於債權人得請
    求給付時，經其催告而未為給付，自受催告時起負遲延責任
    ；又遲延之債務，以支付金錢為標的者，債權人得請求依法
    定利率計算之遲延利息；應付利息之債務，其利率未經約定
    ，亦無法律可據者，週年利率為5%，民法第229條第2項、第
    233條第1項前段、第203條亦有明文之規定；查本件原告前
    開請求並無確定期限，原告於97年9月24日委託律師對丙○
    ○寄發存證信函定期（7日）催告，丙○○於翌日（97年9月
    25日）收受送達後並未為給付，揆諸前揭規定，原告請求丙
    ○○自催告期滿之翌日（97年10月3日）起加付遲延利息，
    洵屬有據。至原告所請求未與新都里餐廳續約，並提前自97
    年6月30日終止系爭租賃契約所生之租金損失部分為無理由
    ，應予駁回；其請求甲○○應與丙○○共同就前開損害負賠
    償責任，為無理由，亦應予駁回。再原告勝訴部分，為所命
    給付之金額未逾50萬元之判決，爰依民事訴訟法第389條第1
    項第5款規定，依職權宣告假執行；丙○○就此部分陳明願
    供擔保，請准宣告免為假執行，核無不合，爰酌定相當之擔
    保金額，予以准許。另原告敗訴部分，既經駁回，該假執行
    之聲請即失所附麗，併駁回之。
六、本件事證業臻明確，兩造其餘主張、陳述及所提證據，核與
    判決結果不生影響，爰不另論述，附此敘明。
七、據上論結，本件原告之訴為一部有理由，一部無理由，爰依
    民事訴訟法第78條、第79條、第389條第1項第5款、第392條
    第2項，判決如主文。
中    華    民    國    99    年    5     月    11    日
                  民事第一庭    法  官  林春鈴
以上正本係照原本作成。
如對本判決上訴，須於判決送達後20日內向本院提出上訴狀。
中    華    民    國    99    年    5     月    11    日
                                書記官  潘惠敏

司法院資訊處製作；財團法人民間司法改革基金會備份。
